【裁判字號】    89,易,1529
【裁判日期】    890815
【裁判案由】    傷害等
【裁判全文】
臺灣板橋地方法院刑事判決                        八十九年度易字第一五二九號
    公  訴  人  臺灣板橋地方法院檢察署檢察官
    被      告  乙○○
                甲○○
                丁○○
右列被告因傷害等案件，經檢察官提起公訴（八十九年度偵字第二七九二號），本院
判決如左：
    主  文
乙○○傷害人之身體，累犯，處有期徒刑肆月，如易科罰金以佰元折算壹日。
甲○○、丁○○共同傷害人之身體，甲○○處拘役肆拾日、丁○○處拘役伍拾伍日，
如易科罰金均以佰元折算壹日。扣案Ｌ型鐵撬壹支沒收。
    事  實
一、乙○○於民國八十七年間因傷害及妨害名譽案件，經台灣士林地方法院八十八年
    三月二十二日判處應執行有期徒刑六月確定，於八十八年四月十九日易科罰金執
    行完畢。八十九年一月三十日十四時三十分許，乙○○駕駛向其姊李蕙如臨時借
    用有事實上管領權之車牌號碼ＤＷ─四八五二號自用小客車，與其母己○○、妻
    戊○○及子李昱賢自台北市新光醫院探病返回台北縣蘆洲市住處之際，為丙○○○、甲○○及丙○○○之婿丁○○三人發現彼等行蹤，因丙○○○與己○○間前
    有會款債務糾紛，丙○○○乃趨前擬向己○○理論並索討債務，乙○○見狀迅即
    開車搭載己○○、戊○○及李昱賢離去，丙○○○、甲○○及丁○○三人遂共乘
    由丁○○駕駛之計程車在後方一路尾隨。同日十五時三十分許，行至台北縣蘆洲
    市○○路二二二巷四三弄窄巷時乙○○暫停，丙○○○獨自下車站立於上開ＤＷ
    ─四八五二號車前，阻擋乙○○一行人離去，乙○○乃先倒擋惟後方已為丁○○
    駕駛之計程車堵住，此時乙○○竟生傷害人之身體之犯意，駕車往前撞擊丙○○○，致丙○○○倒地受有骨盆骨折、膀胱挫傷等傷害。甲○○及丁○○見丙○○○被撞後，其二人竟共同基於傷害人之身體及毀損車窗之犯意聯絡，由丁○○持
    其所有置於計程車上之Ｌ型鐵撬一支，先猛敲上開ＤＷ─四八五二號車後車窗部
    位，致坐於後座之戊○○受有右肩裂傷，再敲破左前車窗將乙○○拉出車外，足
    以生損害於乙○○之借用物，旋丁○○及甲○○二人即聯毆乙○○，致乙○○受
    有右膝挫傷、左肘挫傷及左背挫傷等傷害，己○○見狀趨前欲攔阻，亦遭許、吳
    二人毆打受有右膝下區裂傷、右手瘀腫傷等傷害。嗣警據報迅赴現場查獲，並扣
    得上開鐵撬一支。
二、案經丙○○○、乙○○、己○○、戊○○訴由台北縣警察局蘆洲分局報請台灣板
    橋地方法院檢察署檢察官偵查起訴。
    理  由
一、訊據被告乙○○、丁○○、甲○○三人，均矢口否認前揭傷害犯行。
  （一）乙○○辯稱：當時我是在死巷，不能夠前進，另外二位被告的車子在後面，
        我也不能後退，當時我的車子在發動中，丁○○打破我的車窗，把我拖出去
        ，所以車子才會前進，撞到丙○○○‧‧‧當時他們將我逼到死巷，我有將
        車子排到Ｒ擋的位置，後來又排到Ｎ擋，他們將我拉出去之際，車子就衝出
        去了，我不知道為何車子會衝出去，車子是我向我姐姐借來的，只是暫時借
        用我姐姐的車‧‧‧（當初你看到告訴人丙○○○的時候那部車它的擋位？
        ）那是自排的車，我當初排空擋位置‧‧‧（打空擋車子為何會往前面衝？
        ）當時他們把我拉出去的時候，那台車馬力很大，為何車衝出去我也不知道
        ，我當初沒有踩油門等語。
  （二）丁○○辯稱：當天是我們知道己○○的先生在新光醫院，所以我們一起去新
        光醫院看他先生，並與己○○商量還錢的事，甲○○是丙○○○曾經出養的
        小叔，那天甲○○回來看他父親，他知道我們要去新光醫院，所以陪我們一
        起去，我們去新光醫院看到己○○時，她叫她兒子開車就走，因為有人告訴
        我們她的地址，所以我們才去蘆洲，到蘆洲時，我是跟他的車子交會後，我
        才跟他的車子，我並不知道他會開到死巷子，是乙○○先撞到丙○○○後，
        我才去敲車窗的‧‧‧我認為我是正當防衛，我有敲車子的左前座車窗、後
        車窗，因為我是從車子的後面跑過來，當時他的車窗是關起來的‧‧‧這鐵
        管（按即扣案鐵撬）就是我所有，放在我車上的，我是職業計程車駕駛，當
        時我也是任職計程車駕駛‧‧‧只有我拉他（按即乙○○）下車，我沒有打
        他，下車後我們互相拉扯在一起，我沒有機會毆打他，況且他的身材很壯，
        也沒有毆打己○○等語。
  （三）甲○○辯稱：當天是在新光醫院有遇到他們（按指乙○○一行人），後來在
        蘆洲也有碰到他們，是我大嫂（按即丙○○○）說要先下車跟他們談，她一
        下車，我大嫂就被撞倒，我們才過去將我大嫂拉出來‧‧‧我是空手我沒有
        帶任何工具，我只有拉人出來，我沒有打其他人，我從車內把鑰匙拉出來，
        我沒有跟乙○○打架等語。
二、經查：
  （一）本院於八十九年五月二十三日準備程序隔離訊問告訴人丙○○○、被告丁○○、甲○○三人有關尾隨被告乙○○車輛一情，雖丙○○○、丁○○、甲○○三人均否認蓄意攔阻，惟互核丙○○○所述「我當天是因為骨頭酸去看醫
        生，因為當天甲○○回來，所以才跟我們一起去的‧‧‧（為何一直由新光
        醫院到蘆洲？）因為丁○○說要加油，我就說我們一起去走一走，並不是故
        意去找他們的，我們是臨時碰到他們」，與丁○○所供「當天是我們知道己○○的先生在新光醫院，所以我們一起去新光醫院看他先生，並與己○○商
        量還錢的事，甲○○是丙○○○曾經出養的小叔，那天甲○○回來看他父親
        ，他知道我們要去新光醫院，所以陪我們一起去，我們去新光醫院看到己○○時，她叫她兒子開車就走，因為有人告訴我們她的地址，所以我們才去蘆
        洲」云云，其二人就何因至新光醫院、為何又赴台北縣蘆洲市，所述即有不
        同。再參酌丁○○、甲○○二人分別於警訊初供同稱：不料對方一見到我們
        ，便由乙○○駕車逃逸，直到『追到』右述時間地點‧‧‧（偵查卷第十八
        頁、二十一頁背面）等語，與被告乙○○於於八十九年二月二十一日檢察官
        訊問時指述自新光醫院被追至台北縣蘆洲市一情相合，顯見本案肇因告訴人
        丙○○○、被告丁○○、甲○○三人，為會款債務蓄意攔阻告訴人己○○等
        人，而衍生互為傷害、毀損器物之行為。
  （二）被告乙○○雖否認故意駕車往前撞傷丙○○○，然觀其偵查中所供「因左側
        丁○○徒手強拉我下車，致腳離開煞車，而車突然向前行進撞上丙○○○」
        （偵查卷第十七頁背面）、「他們拉我出來，腳有不小心踩到油門，才撞到
        丙○○○」（偵查卷第六十一頁），似乎撞傷丙○○○之前，所駕車輛擋位
        為前進擋。核與其後於本院所供「‧‧‧當時他們將我逼到死巷，我有將車
        子排到Ｒ擋的位置，後來又排到Ｎ擋，他們將我拉出去之際，車子就衝出去
        了，我不知道為何車子會衝出去」所指之空檔即有不合，足認其辯不堪採信
        。況告訴人丙○○○先後指述乙○○故意駕車前衝歷歷在卷，並有診斷證明
        書二份記載丙○○○受有骨盆骨折、膀胱挫傷之傷害，事證明確，被告乙○○故意傷害犯行，堪以認定。
  （三）另告訴人己○○、戊○○、乙○○就其等所受之傷害，業據提出診斷證明
          書各一份附卷可稽，本院審酌己○○所述：「對方用鐵條敲破擋風玻璃，
          並把乙○○抓出去毆打，我因要前往制止，並被甲○○及丁○○打傷」（
          偵查卷第二十五頁背面）、戊○○所述：「對方用鐵條擊破車窗玻璃，並
          在敲打玻璃時將我右肩打傷」（偵查卷第二十八頁背面）事發情況，及許
          志雄、甲○○二人於警訊分別坦承「我便急忙以鐵桿敲擊該自小客車制止
          ，並毆打乙○○」、「對方乙○○被我打傷，另外己○○、戊○○於混亂
          中亦受傷」（偵查卷第十八頁背面、第二十二頁）等語，足信己○○、程
          素玲、乙○○指述被告甲○○及丁○○共同傷害伊等，及毀損車窗玻璃應
          屬真實，此外復有ＤＷ─四八五二號車車窗破損之相片四張、查詢車輛認
          可資料表一份附卷、及鐵撬一支扣案可證，被告甲○○及丁○○翻異前供
          ，否認毆打事實，應屬卸責之詞，俱不足採。
        至於丁○○抗辯因乙○○撞傷丙○○○，伊遂持鐵撬敲破車窗並與乙○○
          拉扯，此為正當防衛云云。惟查正當防衛必須對於現在不法之侵害始得為
          之，侵害業已過去，即無正當防衛可言，至彼此互毆，又必以一方初無傷
          人之行為，因排除對方不法之侵害而加以還擊，始得以正當防衛論。故侵
          害已過去後之報復行為，與無從分別何方為不法侵害之互毆行為，均不得
          主張防衛權；又正當防衛之防衛行為須具有「必要性」，亦即其防衛之反
          擊行為，須出於必要，如為防衛自己或他人之權利，該項反擊行為顯然欠
          缺必要性，非不可排除，即不能成立正當防衛，以阻卻違法（參照最高法
          院三十年度上字第一○四○號、七十九年度台上字第三八號裁判要旨）。
          審酌本案被告丁○○見乙○○撞傷丙○○○，而自後先敲擊乙○○駕駛之
          ＤＷ─四八五二號車後車窗，並敲傷乘於後座之戊○○右肩一情，茍其為
          制止乙○○再續撞丙○○○，理應先對控制車輛之駕駛人採取反擊行為，
          而非著手破壞後車窗、打傷後座乘客，故敲傷乘於後座之戊○○右肩反擊
          行為，難認具有正當防衛「必要性」；再乙○○之受傷，係在撞傷林唐燕
          子，遭丁○○拉出車外，侵害已過去之後，由甲○○及丁○○報復聯毆所
          致，亦難認有防禦權。參酌上開裁判意旨，被告甲○○及丁○○所為不能
          成立正當防衛，自不得以此解免刑責，其二人之前揭傷害、毀損犯行，應
          予依法論科。
三、核被告乙○○、丁○○、甲○○三人所為，均係犯刑法第二百七十七條第一項之
    普通傷害罪，丁○○、甲○○另犯同法第三百五十四條毀損器物罪。被告甲○○
    、丁○○二人所犯上開二罪，具有犯意聯絡及行為分擔，應論以共同正犯；又甲○○、丁○○以一傷害行為，同時地接續毆打乙○○、己○○、戊○○成傷，侵
    害三人之身體法益，觸犯數相同之罪名，為想像競合犯，應從一重之傷害乙○○
    部分處斷；至丁○○、甲○○另犯毀損器物罪，其敲毀車窗與傷害戊○○、乙○○犯行間，客觀上有目的手段之牽連關係，為牽連犯，應從重之傷害罪論處，公
    訴人認應予二罪併罰，容有未洽，附予敘明。末查被告乙○○前因傷害及妨害名
    譽案件，經台灣士林地方法院八十八年三月二十二日判處應執行有期徒刑六月確
    定，於八十八年四月十九日易科罰金執行完畢，有台灣高等法院檢察署刑案紀錄
    簡覆表附卷可稽，其於執行完畢五年內再犯本案有期徒刑之罪，為累犯，應予加
    重其刑。爰分別審酌告訴人丙○○○一行尾隨攔阻被告乙○○車輛、並於窄巷阻
    其退避之路，乙○○為求脫困遂前行撞傷丙○○○之動機手段、及丙○○○所受
    之傷勢；被告丁○○、甲○○二人尾隨乙○○車輛衍生事端後，情急報復性攻擊
    己○○、戊○○、乙○○之情境、及丁○○持械、甲○○徒手攻擊手段造成己○○、戊○○、乙○○各受有較丙○○○輕微之皮肉傷等狀況，各量處如主文所示
    之刑，並均諭知易科罰金之折算標準示懲。扣案Ｌ型鐵撬一支，為被告丁○○所
    有供本案傷害、毀損所用之物，此據其供明在卷，並經本院勘驗製有筆錄可憑，
    應依刑法第三十八條第一項第二款之規定，於宣示丁○○、甲○○主刑項下諭知
    沒收。
據上論斷，應依刑事訴訟法第二百九十九條第一項前段，刑法第二十八條、第二百七
十七條第一項、第三百五十四條、第五十五條、第四十七條、第四十一條，罰金罰鍰
提高標準條例第一條前段、第二條，判決如主文。
本案經檢察官曾文鐘到庭執行職務。
中    華    民    國      八十九    年      八        月      十五      日
                                      臺灣板橋地方法院刑事第三庭
                                          法  官    陳   財   旺
右正本證明與原本無異。
如不服本判決，應於判決送達後十日內，向本院提出上訴狀。
                                          書記官    張   惠   芳
中    華    民    國      八十九    年      八        月      十五      日


司法院資訊處製作；財團法人民間司法改革基金會備份。
